【裁判字號】    97,重上,303
【裁判日期】    980310
【裁判案由】    塗銷抵押權登記等
【裁判全文】
臺灣高等法院民事判決                 97年度重上字第303號
上  訴  人  台中商業銀行股份有限公司
法定代理人  丁○○
訴訟代理人  乙○○
            陳昭全律師
被 上訴 人  丙○○
            甲○○
上列  一人
訴訟代理人  陳適庸律師
上列當事人間請求塗銷抵押權登記等事件，上訴人對於中華民國
97年 4月25日臺灣臺北地方法院96年度重訴字第1124號第一審判
決提起上訴，並為訴之追加，經本院於98年 2月24日言詞辯論終
結，判決如下：
    主      文
上訴及追加之訴均駁回。
第二審訴訟費用由上訴人負擔。
    事實及理由
一、本件上訴人在原審起訴，原僅請求後述備位聲明，嗣在本院
    追加先位聲明如後述（見本院卷21頁），經核該追加之訴與
    原訴間雖有不能併存之先、備位關係，惟俱係以請求塗銷系
    爭房地之所有權移轉登記及抵押權設定登記為終局目的，其
    主要爭點亦具有共同性，是二者請求之基礎事實同一，依民
    事訴訟法第446條第1項但書、 第255條第1項第2款之規定，
    上訴人所為上開訴之追加，在程序上應予准許；又被上訴人
    丙○○未於言詞辯論期日到場，核無民事訴訟法第 386條所
    列各款情形，爰依上訴人之聲請，由其一造辯論而為判決。
    合先敘明。
二、上訴人聲明求為判決：(一)原判決廢棄。(二)追加先位聲明：1.
    確認被上訴人間就坐落台北市○○區○○段五小段25地號土
    地所有權應有部分 50/10,000及其上建物即門牌號碼台北市
    松山區○○○路361巷24號4樓所有權全部（下稱系爭房地）
    ，於民國（下同）96年 5月10日所為之買賣關係不存在。2.
    被上訴人甲○○應將系爭房地於96年 5月18日以買賣為原因
    之所有權移轉登記（收件字號：96年松山字第116770號，下
    稱系爭所有權移轉登記）塗銷。3.確認系爭房地於96年 5月
    16日設定登記本金最高限額新台幣（下同） 1,100萬元之抵
    押權（收件字號：96年松山字第115470號，下稱系爭抵押權
    ）所擔保之債權不存在。4.被上訴人甲○○應塗銷前項抵押
    權設定登記。備位聲明：1.被上訴人間就系爭房地，於96年
    5 月10日所為之買賣債權行為及移轉所有權之物權行為，及
    於96年 5月16日設定登記系爭抵押權之物權行為，應予撤銷
    。2.被上訴人甲○○應將系爭所有權移轉登記及系爭抵押權
    設定登記予以塗銷。
    被上訴人甲○○聲明求為判決：上訴及追加之訴均駁回；被
    上訴人丙○○未於言詞辯論期日到場，亦未提出書狀做任何
    聲明或陳述。
三、上訴人起訴主張：訴外人太尹電化商品股份有限公司（下稱
    太尹公司）以其法定代理人即被上訴人丙○○及訴外人莊智
    仁為連帶保證人，向伊貸款共1,999萬9,918元，嗣太尹公司
    於96年 5月間停止營業，尚欠伊借款1,999萬9,918元未償，
    伊已起訴請求太尹公司與被上訴人丙○○及訴外人莊智仁連
    帶清償上開借款本息及違約金，業經原審以96年度重訴字第
    870 號判決勝訴確定。乃被上訴人丙○○於太尹公司停業後
    之96年 5月15日，先就其所有系爭房地設定系爭本金最高限
    額 1,100萬元之第二順位抵押權予被上訴人甲○○，旋即於
    同年月18日以同年月10日買賣為原因，將系爭房地所有權移
    轉登記予被上訴人甲○○。被上訴人間通謀虛偽而為上開買
    賣及所有權移轉之意思表示，應屬無效，且系爭抵押權所擔
    保之債權並不存在，伊依侵權行為之法則，及代位被上訴人
    丙○○行使物上請求權、不當得利返還請求權及民法第 113
    條所規定之回復原狀請求權，自得請求被上訴人甲○○塗銷
    系爭所有權移轉登記及系爭抵押權設定登記。又縱認被上訴
    人間就系爭房地確有買賣及設定抵押權契約關係存在，惟被
    上訴人丙○○明知上開行為有損害於伊之債權，且被上訴人
    甲○○對於被上訴人丙○○與伊間之債權債務關係，亦知之
    甚稔，伊依民法第244條第2項規定，自得聲請撤銷被上訴人
    間就系爭房屋所為買賣債權行為、移轉所有權之物權行為及
    設定登記系爭抵押權之物權行為，並依同條第 4項規定、及
    侵權行為之法則、暨代位被上訴人丙○○行使物上請求權及
    不當得利返還請求權，請求塗銷系爭所有權移轉登記及系爭
    抵押權設定登記等情，爰求為：(一)先位聲明：1.確認被上訴
    人間就系爭房地於96年 5月10日所為之買賣關係不存在。2.
    被上訴人甲○○應將系爭房地於96年 5月18日以買賣為原因
    之系爭所有權移轉登記塗銷。3.確認系爭房地於96年 5月16
    日設定系爭抵押權所擔保之債權不存在。4.被上訴人甲○○
    應塗銷前項抵押權設定登記。(二)備位聲明：1.被上訴人間就
    系爭房地，於96年 5月10日所為之買賣債權行為及移轉所有
    權之物權行為，及於96年 5月16日設定登記系爭抵押權之物
    權行為，應予撤銷。2.被上訴人甲○○應將系爭所有權移轉
    登記及系爭抵押權設定登記予以塗銷之判決。
    被上訴人甲○○則以：伊係以總價 2,142萬元向被上訴人丙
    ○○買受系爭房地，除給付被上訴人丙○○ 1,100萬元外，
    並承受丙○○以系爭房地向第一商業銀行大稻埕分行貸款之
    債務1,042萬3,213元，作為價金之支付；又因系爭房地辦畢
    所有權移轉登記前，伊已給付被上訴人丙○○ 1,100萬元，
    伊為保障自身權利，故要求被上訴人丙○○在所有權移轉登
    記完成前，先將系爭房地設定系爭抵押權予伊，實乃人情之
    常；上開買賣係屬真正，伊亦未詐害上訴人之債權，上訴人
    聲請撤銷伊與被上訴人丙○○間就系爭房地之買賣債權行為
    、移轉所有權之物權行為及設定登記系爭抵押權之物權行為
    ，及請求塗銷系爭所有權移轉登記及系爭抵押權設定登記，
    自屬無據等語，資為抗辯。
四、經查上訴人主張訴外人太尹公司積欠伊借款1,999萬9,918元
    未償，被上訴人丙○○為上開債務之連帶保證人，應負連帶
    清償責任；被上訴人丙○○於96年 5月15日，先就其所有系
    爭房地設定系爭本金最高限額 1,100萬元之第二順位抵押權
    予被上訴人甲○○，旋即於同年月18日以同年月10日買賣為
    原因，將系爭房地所有權移轉登記予被上訴人甲○○之事實
    ，業據其提出簡易查詢表、台灣台北地方法院96年度重訴字
    第 870號民事判決及確定證明書、及土地及建物登記謄本為
    證（見原審卷8、10至13頁及本院卷32至35頁）， 且為被上
    訴人所不爭執，固堪信為真實。
五、惟按所謂通謀為虛偽意思表示，乃指表意人與相對人互相故
    意為非真意之表示而言，第三人主張表意人與相對人通謀而
    為虛偽意思表示者，該第三人應負舉證之責（最高法院48年
    台上字第29號判例參照）。本件上訴人主張被上訴人間就系
    爭房屋通謀虛偽而為上開買賣及所有權移轉之意思表示，應
    屬無效，且系爭抵押權所擔保之債權不存在云云，既為被上
    訴人甲○○所否認；復查：
    (一)被上訴人甲○○係以總價 2,142萬元（含第一商業銀行大
      稻埕分行抵押貸款金額在內）向被上訴人丙○○購買系爭
      房地。彼等雙方於96年 5月14日簽訂系爭房地買賣契約書
      ，依該契約書第2條之約定，被上訴人甲○○應於96年5月
      15日給付被上訴人丙○○ 700萬元，再於同年月17日續付
      被上訴人丙○○400萬元；且該契約書第4條明白約定：「
      甲方（指被上訴人丙○○）同意於簽約後未完成過戶手續
      前，為保障乙方（指被上訴人甲○○）權益，應即辦理第
      二順位抵押權 1,100萬元正之他項權利證明交付乙方」，
      業據被上訴人甲○○提出系爭房地買賣契約書為證（見原
      審卷24、25頁）。
    (二)被上訴人甲○○嗣於96年5月15日匯款700萬元予被上訴人
      丙○○；又於同年月17日，交付由國泰世華商業銀行敦北
      分行簽發、以台灣銀行營業部為付款人、面額 400萬元之
      支票乙紙予被上訴人丙○○，經被上訴人丙○○存入其設
      在台灣銀行敦化分行之帳戶提示兌現；且被上訴人甲○○
      自96年 8月16日起，陸續代為攤還被上訴人丙○○前以系
      爭房地設定抵押向第一商業銀行大稻埕分行貸款之餘額（
      含96年6、7月份應攤還本息在內），業據被上訴人甲○○
      提出匯款委託書、支票、及匯款申請書為證（見原審卷26
      、27、55、56頁），並經台灣銀行營業部97年10月28日營
      存密字第 09750042841號函送支票正反面影本（見本院卷
      142、143頁），及第一商業銀行大稻埕分行97年 8月20日
      一大稻埕字第 00201號函送攤還及繳息記錄明細表、借據
      及傳票（見本院卷63至81頁）、97年11月10日一大稻埕字
      第00 272號函送傳票（見本院卷145至147頁）足按。而被
      上訴人丙○○就系爭房地，先於96年 5月16日設定系爭本
      金最高限額 1,100萬元之第二順位抵押權予被上訴人甲○
      ○；旋即又於同年 5月18日以同年月10日買賣為原因，將
      系爭房地所有權移轉登記予被上訴人甲○○，亦有土地及
      建物登記謄本足按（見原審卷10至13頁）。足見系爭房地
      買賣價金支付、系爭抵押權設定及房地所有權移轉等情形
      ，均與被上訴人間所簽訂系爭房地買賣契約書之約定相符
      。
    (三)被上訴人甲○○於96年 5月15日，先將其原有定期存款解
      約，得款金額702萬4,624元，旋即匯款 700萬元予被上訴
      人丙○○，有台北富邦銀行復興分行交易資料明細及匯款
      委託書可稽（見本院卷112頁、原審卷26頁）； 另被上訴
      人甲○○又於96年 5月17日，自其設在華南商業銀行民生
      分行帳戶提領 140萬元，連同其妻李美賢（見原審卷46頁
      之戶籍謄本）於同日在國泰世華商業銀行南京東路分行帳
      戶提領之260萬元，合計為400萬元，由國泰世華商業銀行
      敦北分行於同日簽發面額 400萬元之上開支票乙紙，交付
      予票載受款人即被上訴人丙○○，亦有華南商業銀行民生
      分行函附存款往來明細表、及國泰世華商業銀行南京東路
      分行函附存款往來明細表及支票足按（見本院卷115、116
      、118、119頁及原審卷27頁）。足見被上訴人甲○○支付
      系爭房地買賣價金之款項，均來自其本人及其妻之自有資
      金，非由他人所提供。復經本院調取被上訴人甲○○在台
      北富邦銀行復興分行、華南商業銀行民生分行之存款帳戶
      及其妻李美賢在國泰世華商業銀行南京東路分行之存款帳
      戶明細，亦查無資金回流情形（見本院卷111至113、 115
      、116、118、119頁）， 益見被上訴人甲○○確係以上開
      款項支付系爭房地之買賣價金。上訴人徒以被上訴人甲○
      ○於96年5月15日匯款700萬元予被上訴人丙○○後，被上
      訴人丙○○旋即全數提領，流向不明，遽指被上訴人間係
      通謀虛偽而就系爭房地為買賣及移轉所有權之意思表示云
      云，殊不足取。
    (四)被上訴人間於96年 5月14日訂立系爭房地買賣契約書時，
      被上訴人丙○○前已以系爭房地設定第一順位抵押權向第
      一商業銀行大稻埕分行貸款，尚有餘額本金1,042萬3,213
      元未償，有第一商業銀行放款攤還及繳息記錄明細表可稽
      （見本院卷64頁），係由被上訴人甲○○代為攤還，已如
      上述，再加計被上訴人甲○○上開支付之價金 1,100萬元
      ，共為2,142萬3,213元，足見被上訴人甲○○業已依約付
      清全部買賣價金 2,142萬元。是上訴人主張被上訴人甲○
      ○代償貸款餘額僅1,038萬7,978元，所支付之金額不足買
      賣總價云云，洵非可取。
    (五)被上訴人間於96年 5月10日訂立系爭房地買賣契約之公契
      （見本院卷95至101頁）， 雖較私契即系爭房地買賣契約
      書簽訂日期（同年月14日）提早 4日，然在系爭房地於同
      年月18日移轉登記為被上訴人甲○○所有前，被上訴人間
      既已簽訂妥上開私契，且被上訴人甲○○並已支付買賣價
      金 1,100萬元予被上訴人丙○○，尚難僅因公契訂立在前
      ，遽予否定上開買賣契約關係存在之事實。又被上訴人甲
      ○○於96年 5月18日登記取得系爭房地所有權前，擬先支
      付 1,100萬元予被上訴人丙○○，有如前述，則其為保障
      自己權利，乃要求被上訴人丙○○依上開金額，先就系爭
      房地設定系爭抵押權，尚非不合常情，又因該抵押權設定
      時， 1,100萬元尚未全數支付，故於抵押權設定契約書「
      申請登記以外之約定事項」欄內記載：「本金最高限額1,
      100萬元整，清償時依所借之實際金額計算」 （見本院卷
      88頁），亦無不合；復經徵諸該抵押權登記之清償日期為
      96年 8月31日、存續期間自96年5月15日起至97年5月14日
      止（見原審卷10、13頁），均屬短期，益見系爭抵押權確
      係為擔保所有權移轉登記前之被上訴人甲○○付款而設定
      。又不動產出賣人尚有抵押貸款未償，而以之抵作買賣價
      金之一部時，買受人向銀行申請變更為抵押債務人者有之
      ，未變更者亦有之，端視買賣雙方思慮是否及此，及銀行
      是否同意而定，故尚難僅因被上訴人甲○○並未經變更為
      抵押債務人，即認系爭買賣契約並非真正。又被上訴人丙
      ○○於出售系爭房地後，是否已辦畢戶籍遷移，尤與買賣
      契約是否真正無涉。是上訴人以上開各節，主張被上訴人
      間係通謀虛偽而就系爭房地為買賣及移轉所有權之意思表
      示云云，亦不足取。
    (六)依上所述，被上訴人間就系爭房地之買賣契約、及本於該
      買賣關係所為移轉系爭房地所有權之意思表示，應屬真正
      ，上訴人主張為無效，因而先位聲明請求確認被上訴人間
      就系爭房地於96年 5月10日所為之買賣關係不存在，及塗
      銷系爭房屋於96年 5月18日以買賣為原因之系爭所有權移
      轉登記，自屬無據。又上訴人並非系爭抵押權之債務人或
      設定義務人，雖系爭房地原所有權人即被上訴人丙○○為
      上訴人之債務人，惟被上訴人丙○○已將系爭房地出賣並
      辦畢所有權移轉登記予被上訴人甲○○，且該買賣及所有
      權移轉登記均屬真正，有如前述，系爭房地已非屬被上訴
      人丙○○之財產，則系爭抵押權所擔保之債權是否不存在
      及系爭抵押權設定登記應否塗銷，均與上訴人對於被上訴
      人丙○○之債權能否受償無關，是其進而請求確認系爭抵
      押權所擔保之債權不存在，及塗銷系爭抵押權設定登記，
      即屬欠缺權利保護要件，亦屬無據。
六、復按債務人所為之有償行為，於行為時明知有損害於債權人
    之權利者，須以受益人於受益時亦知其情事者為限，債權人
    始得聲請法院撤銷之，民法第244條第2項定有明文。經查，
    被上訴人丙○○係以總價 2,142萬元，將其所有系爭房地出
    賣予被上訴人甲○○，並在辦畢所有權移轉登記前，為擔保
    被上訴人甲○○已支付之價金，而就系爭房地設定系爭抵押
    權予被上訴人甲○○，業如前述，則就上開買賣之債權行為
    、及移轉所有權之物權行為，暨設定系爭抵押權之物權行為
    而言，俱屬有償行為。茲被上訴人甲○○否認知悉被上訴人
    丙○○積欠上訴人債務（見本院卷139之1頁）；再經衡諸上
    訴人與被上訴人丙○○間之債權債務關係，並未經公示，實
    難為他人所查知，此外，上訴人復不能證明被上訴人甲○○
    明知上開行為有損害於上訴人之債權。上訴人徒泛言主張被
    上訴人住處接近、被上訴人甲○○取得系爭房地所有權之時
    點相近於被上訴人丙○○不能清償所欠伊債務之時點，因而
    據以推認被上訴人甲○○應係明知上開行為有損害於伊之權
    利，尚不足取。從而，上訴人依據民法第244條第2項之規定
    ，備位聲明請求撤銷被上訴人間就系爭房地所為買賣債權行
    為及移轉所有之物權行為，及設定系爭抵押權之物權行為，
    自屬無據；其另而本於同條第 4項規定、及侵權行為之法則
    、暨代位被上訴人丙○○行使物上請求權及不當得利返還請
    求權，請求塗銷系爭所有權移轉登記及系爭抵押權設定登記
    ，亦非有據。
七、綜上所述，上訴人本於侵權行為之法則，及代位行使物上請
    求權、不當得利返還請求權及民法第 113條所規定之回復原
    狀請求權，在本院追加先位聲明請求：(一)確認被上訴人間就
    系爭房地於96年 5月10日所為之買賣關係不存在；(二)被上訴
    人甲○○應將系爭房地於96年 5月18日以買賣為原因之系爭
    所有權移轉登記塗銷；(三)確認系爭房地於96年 5月16日設定
    系爭抵押權所擔保之債權不存在；(四)被上訴人甲○○應塗銷
    前項抵押權設定登記，及本於民法第 244條第2項、第4項及
    侵權行為之法則、暨代位行使物上請求權及不當得利返還請
    求權，備位聲明請求：(一)被上訴人間就系爭房地，於96年 5
    月10日所為之買賣債權行為及移轉所有權之物權行為，及於
    96年 5月16日設定登記系爭抵押權之物權行為，應予撤銷；
    (二)被上訴人甲○○應將系爭所有權移轉登記及系爭抵押權設
    定登記予以塗銷，俱為無理由，均屬不應准許。從而原審就
    上開備位聲明部分所為上訴人敗訴之判決，並無不合。上訴
    論旨指摘原判決不當，求予廢棄改判，為無理由，應予駁回
    。
八、至兩造其餘之攻擊或防禦方法及未經援用之證據，經本院斟
    酌後，認為均不足以影響本判決之結果，自無逐一詳予論駁
    之必要，併此敘明。
九、據上論結，本件上訴及追加之訴均為無理由，依民事訴訟法
    第449條第1項、第463條、第385條第1項前段、 第78條，判
    決如主文。
中    華    民    國    98    年    3     月    10    日
                    民事第六庭
                        審判長法  官 林鄉誠
                              法  官 許紋華
                              法  官 梁玉芬
正本係照原本作成。
如不服本判決，應於收受送達後20日內向本院提出上訴書狀，其
未表明上訴理由者，應於提出上訴後20日內向本院補提理由書狀
（均須按他造當事人之人數附繕本）上訴時應提出委任律師或具
有律師資格之人之委任狀；委任有律師資格者，另應附具律師資
格證書及釋明委任人與受任人有民事訴訟法第466條之1第1項但
書或第2項（詳附註）所定關係之釋明文書影本。
中    華    民    國    98    年    3     月    11    日
                              書記官 常淑慧
附註：
民事訴訟法第466條之1（第1項、第2項）：
對於第二審判決上訴，上訴人應委任律師為訴訟代理人。但上訴
人或其他法定代理人具有律師資格者，不在此限。
上訴人之配偶、三親等內之血親、二親等內之姻親，或上訴人為
法人、中央或地方機關時，其所屬專任人員具有律師資格並經法
院認為適當者，亦得為第三審訴訟代理人。


司法院資訊處製作；財團法人民間司法改革基金會備份。
